【裁判字號】    95,勞訴,12
【裁判日期】    950929
【裁判案由】    返還不當得利
【裁判全文】
臺灣臺中地方法院民事判決  95年度勞訴字第12號
原      告  乙○○
訴訟代理人  廖志祥律師
被      告  丙○○○
            戊○○
            己○○
上三人共同
訴訟代理人  陳建勛律師
複  代理人  壬○○
被      告  丁○○
            庚○○
上列當事人間返還不當得利事件，本院於民國95年9月18日言詞
辯論終結，判決如下：
    主    文
原告之訴駁回。
訴訟費用由原告負擔。
    事實及理由
一、按言詞辯論期日，當事人之一造不到場者，得依到場人之聲
    請，由其一造辯論而為判決。民事訴訟法第385條第1項前段
    定有明文。本件被告丁○○、庚○○合法通知未於言詞辯期
    日到場，核無民事訴訟法第386條各款之情事，爰依原告之
    聲請而為一造辯論之判決，合先敘明。
二、原告起訴主張：被告丙○○○、戊○○、己○○、丁○○、
    庚○○（下稱被告丙○○○等5人）為已故訴外人陳瑩松之
    繼承人。原告於民國（下同）71年間，起即受僱於陳瑩松所
    經營之「瑩聲電器行」，擔任叫貨、看店、煮飯及整理住所
    等工作，原告與陳瑩松間確有僱傭關係，於僱傭期間，陳瑩
    松初期每月尚有給付原告約定工資新台幣（下同）2萬8000
    元，惟數月後，陳瑩松向原告訛稱將來會將其財產贈與原告
    ，即未再給付原告任何薪資，迨陳瑩松死亡後，原告向被告
    丙○○○等五人請求相當於工資之不當得利411萬6000元（
    自80年1月1日起，至92年3月底止），被告丙○○○等5人均
    予以拒絕，被告丙○○○等5人均為陳瑩松之繼承人，依法
    應負連帶清償責任，為此爰依民法第179條、第1148條、第
    1153條第1項之規定提起本訴等語。並聲明：（一）被告丙○○○等5人應連帶給付原告4,116,000元，及自起訴狀繕本
    送達翌日起至清償日止，按年息百分之5計算之利息；（二
    ）願供擔保請准宣告假執行。
三、被告丙○○○、戊○○、己○○則以：原告與陳瑩松間為同
    居關係，即所謂「事實上夫妻」，並育有被告丁○○、庚○○二子，兩者間並無僱傭關係，縱或原告有零星之看店或叫
    貨之情事，亦屬其日常家務之代理，另否認證人之證詞等語
    資為抗辯。並聲明：（一）原告之訴駁回；（二）如受不利
    判決，願供擔保請准宣告免予假執行。被告丁○○、庚○○
    均未於言詞辯論期日到場，亦未提出書狀，作何聲明或陳述
    。
四、本件已故陳瑩松於92年3月14日死亡，而被告丙○○○等5人
    均為其繼承人之事實，為兩造不爭執，並有被告等五人之戶
    籍謄本五份、繼承系統表一份，在卷可參，自堪信為真。又
    原告主張其自71年間，起即受僱於陳瑩松所經營之「瑩聲電
    器行」，擔任叫貨、看店、煮飯及整理住所等工作，原告與
    陳瑩松間有僱傭關係，於僱傭期間，陳瑩松初期每月尚有給
    付原告約定工資2萬8000元，惟數月後，陳瑩松向原告訛稱
    將來會將其財產贈與原告，即未再給付原告任何薪資，陳瑩
    松對被告負有返還相當於工資之不當得利411萬6000元（自
    80年1月1日起，至92年3月底止），被告丙○○○等5人均為
    陳瑩松之繼承人，應依法對陳松生前所之債務負連帶清償之
    責任云云，惟原告上開主張之事實，業經被告丙○○○、戊○○、己○○所否認，是原告就其與陳瑩松生前有僱關係及
    陳瑩松對其負有411萬6000元債務之事實，自應負舉證責任
    。按勞動契約乃當事人之一方對於他方在從屬關係提供其職
    業上之勞動力，而他方給付報酬之契約。而勞動契約應之事
    項，包括1.工作場所及應從事之工作有關事項。2.工作開始
    及終止之時間、休息時間、休假、例假、請假及輪班制之換
    班有關事項。3.工資之議定、調整、計算、結算及給付之日
    期與方法有關事項。4.有關勞動契約之訂定、終止及退休有
    關事項。5.資遣費、退休金及其他津貼、獎金有關事項。6.
    勞工應負擔之膳宿費、工作用具費有關事項。7.安全衛生有
    關事項。8.勞工教育、訓練有關事項。9.福利有關事項。10
    . 災害補償及一般傷病補助有關事項。11.應遵守之紀律有
    關事項。12.獎懲有關事項。13.其他勞資權利義務有關事項
    等（詳參勞基準法施行細則第7條）。基此，勞資雙方間若
    有勞動契約存在，必有上述相關內容之勞動內容活動存在，
    即勞方必有為資方提供勞務之行為，而資方必有給付工資及
    相關福利之事實存在，舉證並非困難。本件原告就其主張之
    事實，固提出送貨單二份、估價單9份、銷貨單5份及舉證人
    甲○○、辛○○為證，惟查：
（一）依原告所提出附卷之81年1月8日送貨單；82年11月8日、
      83年4月13日、85年2月27日、86年1月22日估價單；90年
      11月16日、91年7月12日、91年9月27日銷貨單上有原告之
      簽名，此僅足明原告於陳瑩松所經營之聲電器行，曾有代
      為收貨之事實，惟其為何代為收受貨物，尚難僅依系爭送
      貨單、估價單、銷貨單之表面記載，即可得知，原告主張
      依系爭送貨單、估價單、銷貨單即可推認原告確有受僱於
      陳瑩松之事實，尚屬無據。
（二）又原告舉證人甲○○到庭結證：「我與陳瑩松先生有生意
      往來，他經營電器行，我是作電器材料，生意往來有十多
      年，原告和陳瑩松關係我不清楚，大約就是他的小老婆，
      電器行是陳先生在負責，陳先生不再的時候，就是原告在
      顧店，店裡沒有其他員工，都是陳先生與原告在負責，我
      只知道陳先生的太太住在附近，在店裡沒有看過陳先生的
      太太。陳先生有沒有僱用原告我不清楚，而且一般店裡面
      太太幫忙顧店也是常有的事情，所以我不知道他們實際情
      形。」等語、且證人辛○○亦到庭結證：「我認識二十年
      左右，我是去電器行買東西才認識原告，都是原告在顧店
      ，我因為從事保險業，要跟他拉保險，與他聊天，才知到
      她是陳先生的小老婆。我要拉保險時，在和原告聊天的時
      候，才聽陳先生說他有把他給的零用金與薪水直接放在存
      摺裡，至於多少我不清楚。我也沒有看到存摺。我要拉他
      保險期間，陳先生都有如此表示過。」等語（均詳參本院
      95年4月27日言詞辯論筆錄），依上開證人甲○○上開所
      述：其不知「原告和陳瑩松關係．．．大約就是他的小老
      婆，．．陳先生有沒有僱用原告我不清楚．．」等語，證
      人甲○○既陳證其不知原告有受僱於陳瑩松之事實存在，
      自難依其證言為原告有利之認定；而證人辛○○固陳稱：
      「．．．，我因為從事保險業，要跟他拉保險，與他聊天
      ，才知到她是陳先生的小老婆。我要拉保險時，在和原告
      聊天的時候，才聽陳先生說他有把他給的零用金與薪水直
      接放在存摺裡，至於多少我不清楚。我也沒有看到存摺。
      我要拉他保險期間，陳先生都有如此表示過．．．」等語
      ，惟證人辛○○僅言有聽聞陳瑩松表示「有把他給的零用
      金與薪水直接放在存摺裡」，惟零用金為？薪水又指何？
      其意不明？況原告為陳瑩松婚姻關係以外之異性同居人，
      且證人之認知中原告為陳瑩松之「小老婆」，顯見原告為
      陳瑩松共同生活關係至為密切之人，對外人原告與陳瑩松
      係以夫妻相稱，陳瑩松何會以受僱人之身份對待原告？而
      證人辛○○對原告確有受僱於陳瑩松，薪資為何？工作為
      何？並不知情，是亦難僅依辛○○不詳之證述，即為原告
      有利之認定。
（三）另被告丙○○○、戊○○、己○○三人抗辯：原告與訴外
      人即原告配偶蔡重函原為陳瑩松之房客，原告於婚姻關係
      存續中與陳瑩松生下被告丁○○、庚○○，被告丙○○○
      百般忍讓下，始同意原告搬進家中一同居住，共同生活，
      故原告當時之身份即為俗稱之「妾」等情，為原告所不爭
      執，並有原告提出之被告丁○○、庚○○戶籍謄本二份在
      卷可參，且參諸證人甲○○、辛○○前開證言，原告於陳
      瑩松生前，確實與陳瑩松係以事實上夫妻之關係共同生活
      無誤，按原告於陳瑩松生前既以事實上之夫妻關係，與陳
      瑩松共同生活，則原告於陳瑩松經營電器行時，於日常生
      活中代理陳瑩松收受貨物及出售物品，顯係以老闆娘之身
      分對外為意思表示，即原告係以陳瑩松之妻之身份對外為
      收受物品及出售物品之行為，方符常情，原告之行為係與
      陳瑩松共同為商業行為，以維持生計，而非以受僱人之從
      屬地位為商業行為無誤，按原告為陳瑩松關係密切同居之
      人，且其未能舉出其他確切之證據（如與陳瑩松約定之工
      作條件、工作時間、受領薪資等事實之證據），證明其有
      受僱於陳瑩松，尚難僅以原告有代陳瑩松為收受物品及出
      售物品之行為即認原告為陳瑩松之受僱人。
（四）基上，原告為已故陳瑩松事實上夫妻共同生活之同居人，
      原告復未能舉證證明其有受僱於陳瑩松之事實存在，則原
      告主張其受僱於陳瑩松，因陳瑩松施用詐術而免除其應給
      付工資之義務，致獲有411萬6000元之不當得利，陳瑩松
      生前所負之411萬6000元債務應由被告五人繼承而連帶負
      清償之責之事實，自無可採。
五、綜上所述，原告既不能舉證證明陳瑩松生前有不當得利，而
    積欠原告411萬6000元債務，且該債務由被告五人繼承而負
    連帶清償之責，從而，原告依不當得利返還請求權之法律關
    係及繼承法則，訴請被告連帶原告411萬6000元，及自起訴
    狀繕本送達翌日起，至清償日止，按年息百分之5計算之利
    息，為無理由，應予駁回。原告之訴既經駁回，其假執行之
    聲請亦失所附麗，應併駁回之。
六、本件事實已臻明確，兩造其餘攻擊防禦方法及主張，經審酌
    後，均與結論無涉，爰不一一贅述，附此敘明。
七、本件訴訟費用之依據：第78條。
中    華    民    國    95    年    9    月    29    日
                  民事第二庭    法  官  涂秀玲
正本係照原本作成。
如對本判決上訴，須於判決送達後20日內向本院提出上訴狀。
中    華    民    國    95    年    9    月    29    日
                                書記官


司法院資訊處製作；財團法人民間司法改革基金會備份。
